【裁判字號】    98,交聲,1123
【裁判日期】    980630
【裁判案由】    聲明異議
【裁判全文】
臺灣高雄地方法院交通事件裁定        98年度交聲字第1123號
原處分機關  交通部公路總局高雄區監理所
代  表  人  乙○○
異  議  人
即受處分人  甲○○
上列異議人即受處分人因違反道路交通管理處罰條例案件，對於
交通部公路總局高雄區監理所民國98年4 月8 日所為之高監營裁
字第裁80-NO0000000號裁決聲明異議，本院裁定如下：
    主  文
原處分關於罰鍰逾新臺幣貳萬伍仟元部分撤銷。
前項撤銷部分，不罰。
其餘異議駁回。
    理  由
一、原處分意旨略以：異議人即受處分人甲○○（下稱異議人）
    酒後無照騎乘車牌號碼KYR-553 號重型機車，於民國96年7
    月4 日夜間10時28分許，行經高雄縣鳳山市○○路與凱旋路
    口時，因不勝酒力，行車不穩搖晃，為警攔查，並測得其呼
    氣酒精濃度達每公升0.85毫克，超過規定標準濃度，而當場
    掣單舉發。爰於98年4 月8 日依道路交通管理處罰條例（下
    稱道交條例）第35條第1 項第1 款之規定，裁處罰鍰新臺幣
    （下同）45,000元，並施以道安講習等情。
二、聲明異議意旨略以：異議人前開酒後駕車行為，業經臺灣高
    雄地方法院檢察署（下稱高雄地檢署）檢察官於96年7 月27
    日以96年度偵字第20474 號為緩起訴處分，並命異議人向公
    庫支付20,000元，異議人已於96年9 月26日繳納完畢。詎原
    處分機關復對同一酒後駕車行為，裁處罰鍰45,000元。爰依
    法聲明異議，請求撤銷原處分有關罰鍰45,000元部分之處分
    （原處分有關施以道安講習部分未經異議）。
三、按受處分人不服公路主管機關所為之處罰，得於接到裁決書
    之翌日起20日內，向管轄地方法院聲明異議，道交條例第87
    條第1 項定有明文。查本件交通部公路總局高雄區監理所（
    下稱原處分機關）於98年4 月8 日以高監營裁字第裁80-NO0
    000000號裁決裁處異議人上開處分，異議人於同年月10日收
    受該裁決書後不服，於同年月27日具狀向本院聲明異議，而
    異議人向本院聲明異議之書狀固未載明聲明不服之裁決機關
    及裁決書案號，惟嗣後於本院審理中到庭陳稱：伊是針對上
    開原處分機關於98年4 月8 日所為之高監營裁字第裁80-NO0
    000000號裁決聲明不服等語（見本院98年度交聲字第1123號
    卷《下稱交聲卷》第23頁），並另於98年6 月3 日具狀向原
    處分機關表達相同之不服意旨，經原處分機關於98年6 月5
    日以高監營字第0980025433號函移送本院審理等情，有異議
    人分別向本院、原處分機關提出之聲明異議狀及其上收文戳
    章、裁決書及其送達證書、移送書在卷可稽（見交聲卷第1
    至3 、25至33頁），又異議人截至本院裁決時止，查無其他
    聲明異議之交通案件乙節，有其臺灣高等法院被告前案紀錄
    表1 紙可證（見交聲卷第58頁），堪認異議人於98年4 月27
    日具狀向本院聲明不服之標的即為原處分機關於98年4 月8
    日所為之高監營裁字第裁80-NO0000000號裁決無訛。是異議
    人提出本件聲明異議，未逾前開法定期間，其程序為合法，
    先予敘明。
四、次按汽車駕駛人，駕駛汽車經測試檢定酒精濃度超過規定標
    準者，處15,000元以上60,000元以下罰鍰，並當場移置保管
    該汽車及吊扣其駕駛執照1 年；因而肇事致人受傷者，並吊
    扣其駕駛執照2 年；致人重傷或死亡者，吊銷其駕駛執照，
    並不得再考領；汽車駕駛人有前開情形者，應接受道路交通
    安全講習，道交條例第35條第1 項第1 款、第24條第1 項第
    2 款固有明文。惟一行為同時觸犯刑事法律及違反行政法上
    義務規定者，依刑事法律處罰之。但其行為應處以其他種類
    行政罰或得沒入之物而未經法院宣告沒收者，亦得裁處之。
    前項行為如經不起訴處分或為無罪、免訴、不受理、不付審
    理之裁判確定者，得依違反行政法上義務規定裁處之，亦有
    行政罰法第26條規定甚明。其立法意旨在於，刑罰與行政罰
    同屬對不法行為之制裁，而刑罰之懲罰作用較強，故一行為
    同時觸犯刑事法律及違反行政法上義務規定時，依刑事法律
    處罰，即足資警惕，實無為一事二罰再處行政罰之必要。且
    刑事法律處罰，由法院依法定程序為之，較符合正當法律程
    序，應予優先適用。但罰鍰以外之沒入或其他種類行政罰，
    因兼具維護公共秩序之作用，為達行政目的，行政機關仍得
    併與裁處。準此，如刑事法律處罰與行政處罰之處罰目的、
    方式均相同，而依刑事法律處罰，即足資警惕時，即無再為
    行政處罰之必要。
五、再按刑事訴訟法第253 條之1 所指之緩起訴處分，其中檢察
    官命被告為金錢給付部分，法另明定得為民事強制執行名義
    ，受處分人因上開緩起訴處分而剝奪其財產權，該經被告同
    意之金錢給付義務實具有強制性及懲罰性。而緩起訴處分形
    式上固非如易科罰金，係以支付金錢作為自由刑之替代，惟
    緩起訴實為「暫時之不起訴」，如被告不能履行所附加之負
    擔，檢察官仍應撤銷緩起訴，並依法追訴。是倘被告履行經
    由緩起訴處分所附條件，即得免遭檢察官啟動聲請簡易判決
    處刑或起訴等程序，依此觀之，顯仍具有替代刑罰之效果，
    廣義而言，應屬前揭所稱之「實質刑事法律處罰」，而有行
    政罰法第26條第1 項一事不二罰規定之適用。且刑事訴訟法
    第253 條之1 第1 項係91年2 月8 日增訂，行政罰法則於94
    年2 月5 日公布，制定在後之行政罰法第26條第2 項既僅臚
    列「不起訴處分或無罪、免訴、不受理、不付審理之裁判確
    定者」，排除一事不二罰原則之適用，而未將「緩起訴處分
    」一併納入，應係立法者有意排除，而非法律漏洞。又緩起
    訴處分實質上既非不能證明行為人之犯罪事實，如命為支付
    一定金額之負擔，與實質受罰無異，自與上開行政罰法第26
    條第2 項列舉之不起訴處分等情形迥然有別，仍無從比附援
    引而為相同之處置。如若不然，則刑事被告如經法院循審判
    程序判處罰金或得以易科罰金之拘役或有期徒刑，無論受罰
    情形如何，均得以援用行政罰法第26條第1 項之規定，免於
    處以行政秩序罰之雙重不利益；至於藉由緩起訴處分而節省
    司法資源者，在基於實質懲罰目的而其財產權遭受剝奪之餘
    ，卻仍另須繳納一定金額之行政罰鍰，其結果勢必降低刑事
    被告接受緩起訴處分之意願，而反噬緩起訴處分替代繁複刑
    事審判程序之制度性機能。準此以言，行政罰法第26條第2
    項既未將緩起訴處分列舉其中，本於「例外規定從嚴解釋」
    之法理及前揭說明，自不能將條文中「不起訴處分」之範圍
    ，擴及於性質顯不相同之「緩起訴處分」。據此，道交條例
    第35條所規定之處罰，併有罰緩與吊扣駕照之處分，二者分
    屬行政罰法法理中對於過去違反義務行為處罰之秩序罰，及
    對於預防將來再犯危險之管制罰；而前者對於過去義務違反
    而為秩序罰之目的與刑事制裁所欲達到保護交通安全之目的
    相同，則為達成相同之目的，處以較重之刑事制裁為已足，
    自不得重複處罰。故如緩起訴處分已為被告應履行支付一定
    金錢之命令，而已依懲罰作用較強之刑事法律制裁後，即不
    得再依行政法為相同性質之處罰。
六、末依道交條例第35條第8 項之規定，汽車駕駛人駕駛汽車經
    測試檢定酒精濃度超過規定標準，同時違反刑事法律，經裁
    判確定處以罰金低於道交條例第92條第3 項（實指第4 項）
    所訂最低罰鍰基準規定者，應依本條例裁決繳納不足最低罰
    鍰之部分，核其性質，應屬行政罰法第26條第1 項之特別規
    定。而參諸前揭說明，命被告支付一定金額之緩起訴處分，
    性質上既屬行政罰法第26條第1 項之「刑事法律處罰」，為
    避免經法院裁判確定者，行政機關仍得裁決繳納差額；經緩
    起訴確定者，反不得裁決繳納差額之不合理差異，應認命被
    告支付一定金額之緩起訴處分確定者，亦有上開道交條例第
    35條第8 項規定之適用。
七、經查，異議人於前揭時、地酒後駕車，因駕車不穩，為警攔
    檢，經測試呼氣酒精濃度達每公升0.85毫克之交通違規行為
    ，同時涉犯刑法第185 條之3 公共危險罪嫌，經高雄縣政府
    警察局移送高雄地檢署檢察官偵查，經檢察官認以緩起訴處
    分為適當，遂於96年7 月27日以96年度偵字第20474 號為緩
    起訴處分，命異議人向公庫支付20,000元，緩起訴期間為1
    年，並經臺灣高等法院高雄分院檢察署（下稱高雄高分檢）
    檢察長於96年8 月27日以96年度上職議字第3424號處分書駁
    回再議而確定；而異議人已於96年9 月26日遵上開命令履行
    完畢等情，有前揭緩起訴處分書、高雄高分檢檢察長處分書
    、高雄地檢署自行收納款項統一收據各1 份附於高雄地檢署
    96年度緩字第3030號卷可稽，復有臺灣高等法院被告前案紀
    錄表1 紙在卷足參（見交聲卷第58頁），並經本院依職權調
    閱上開執行卷審核屬實，堪可認定。次查，原處分機關於上
    開緩起訴處分期滿（97年8 月26日）後，復於98年4 月8 日
    以異議人上開酒後駕車之同一行為，依道交條例第35條第1
    項第1 款、違反道路交通管理事件統一裁罰基準表中「機器
    腳踏車駕駛人其吐氣所含酒精濃度超過每公升0.55毫克者，
    最低罰鍰基準為45,000元」規定，裁處最低罰鍰45,000元，
    並施以道安講習（道安講習部分漏引道交條例第24條第1 項
    第2 款）等情，則有原處分機關98年4 月8 日高監營裁字第
    裁80-NO0000000號裁決書在卷足憑（見交聲卷第33頁），同
    堪認定。而異議人上開騎乘機車經測試檢定酒精濃度超過規
    定標準之交通違規行為，既同時觸犯刑法第185 條之3 公共
    危險罪，業經檢察官為上開緩起訴處分，命異議人向公庫支
    付20,000元確定，異議人已履行完畢，自已產生實質刑罰之
    效果。揆諸前揭說明，原處分機關就異議人上開交通違規行
    為，關於金錢裁罰部分，在異議人已受刑事法律制裁即20,0
    00元之範圍內，即不得重行裁罰。是本件原處分機關就罰鍰
    部分，僅得就不足最低罰鍰部分即25,000元（計算式：0000
    0 －00000 ＝25000）為裁罰。
八、綜上所述，原處分機關對於異議人裁處罰鍰逾25,000元部分
    ，有違行政罰法第26條第1 項前段一事不二罰之規定，尚有
    未洽，應由本院將此部分之裁罰撤銷，並另為異議人不罰之
    諭知。至原處分機關就不足最低罰鍰部分即25,000元部分仍
    得裁處，異議人此部分之異議為無理由，應予駁回。另原處
    分機關裁處異議人施以道安講習部分，屬其他種類之行政裁
    罰，於法並無不合，且異議人並未就此提出異議，本院毋庸
    論列，附此敘明。
九、據上論斷，依道路交通案件處理辦法第19條、第20條前段，
    裁定如主文。
中    華    民    國    98    年    6     月    30    日
                  交通法庭  法  官  毛妍懿
以上正本證明與原本無異。
如不服本裁定，應於收受送達後5 日內向本院提出抗告狀。
中    華    民    國    98    年    6     月    30    日
                            書記官  林晏光


司法院資訊處製作；財團法人民間司法改革基金會備份。
